【裁判字號】    95,簡,4
【裁判日期】    950728
【裁判案由】    返還不當得利
【裁判全文】
臺灣士林地方法院民事判決                 95年度簡字第4號
原      告  甲○○
                        號3樓.
            乙○○
上  一  人
訴訟代理人  甲○○
                        號3樓.
被      告  丙○○
訴訟代理人  丁○○
上列當事人間返還不當得利事件，本院於民國95年7 月12 日言詞
辯論終結，判決如下：
    主      文
被告應給付原告甲○○、乙○○各新臺幣陸萬肆仟貳佰肆拾貳元
。
訴訟費用由被告負擔。
本判決第一項得假執行。
    事實及理由
一、被告經合法通知，未於最後言詞辯論期日到場，核無民事訴
    訟法第386 條所列各款情形，爰依原告之聲請，由其一造辯
    論而為判決。
二、原告起訴主張：被告丙○○係原告甲○○、乙○○之兄，兩
    造之父周本元於93年1 月12日逝世，遺有臺北富邦商業銀行
    古亭分行存款新臺幣（下同）125,700 元、臺北市第五信用
    合作社存款144,000 元及臺北古亭郵局存款180,000 元（上
    述3 筆存款以下簡稱系爭存款），系爭存款於周本元死亡後
    經人提領，現由被告保管中。嗣原告訴請分割遺產，經臺灣
    臺北地方法院以94年度家訴字第44號判決准予分割系爭存款
    ，按每人各1/7 之比例分配之，並於94年9 月23日判決確定
    。原告據此請求被告給付原告各64,242元，詎被告拒絕給付
    。被告無法律上原因受有利益，致原告受有損害，原告自得
    依民法第179 條不當得利之規定，請求被告給付原告各
    64,242元，並聲明：(1)被告應給付原告各64,242元。(2)訴訟
    費用由被告負擔。
三、被告則以：
  (一)被告目前所收執之保管款乃係受先父周本元之繼承人周漢榮
    、周素珠、周素貞及被告共4 人所委託保管，故就法律基礎
    而言，被告並非無法律上原因管領該筆公款餘額。何況被告
    僅係代委託人保管公款，依上述保管協議書明確註記約定「
    ………凡紅白帖、祭祠掃墓之費用皆由該公款支付，保管人
    無條件支付。」，亦即被告代管該筆公款仍須依照委託人指
    示無條件支付費用，則被告何有「受利益」之可言。
  (二)再者，被告及其他繼承人在完成先父周本元葬喪事宜後，受
    託保管該筆公款僅有150,700 元，歷經這些年經委託人指示
    ，多次無條件支付費用，截至今日公款剩下80,117元整，而
    原告竟要求被告給付超逾保管公款之數額，實非被告所能接
    受。
  (三)另原告主張先父周本元過世時，3 家銀行存款餘額449,700
    元，依據臺灣臺北地方法院94年度家訴字第44號分割遣產事
    件裁判，其可分得該存款餘額2/7 ，計128,484 元，則原告
    欲請求給付該筆分割款項，自應以其他繼承人5 人為請求對
    象，何以僅以被告1 人為請求，原告如此起訴請求方式，令
    被告無所適從。蓋被告既係依據委託關係代為保管公款餘額
    ，倘若原告2 人以返還不當得利請求合乎法理，無論鈞院裁
    判被告應給付原告多少數額，自有違反委託人指示，則日後
    委託人要求被告結算保管公款，被告將面臨無法歸還保管款
    項，如此豈非陷於被告處置之兩難。是以，原告以民法不當
    得利規定請求，自應以其他繼承人5 人為共同請求對象，方
    屬妥適可行。
  (四)綜上所陳，原告依返還不當得利規定請求被告給付先父周本
    元遺產分配額128,484 元，在實體及程序方面均有不當，並
    聲明：(1)原告之訴駁回。(2)訴訟費用由原告負擔。
四、按繼承人有數人時，在分割遺產前，各繼承人對於遺產全部
    為公同共有。又繼承人得隨時請求分割遺產。民法第1151條
    、第1164條前段分別定有明文。是繼承人欲終止其間之公同
    共有關係，惟有以分割遺產之方式為之（最高法院82年度臺
    上字第748 號判決要旨參照）。次按分割共有物之訴屬形成
    之訴，必待判決確定，此形成判決所形成之法律效果始發生
    ，當事人始取得判決賦予之權利。本件原告前以被告暨其他
    繼承人周漢榮、周素貞、周素珠、周素燕為被告向臺灣臺北
    地方法院提起分割遺產訴訟，獲勝訴判決確定，此有臺灣臺
    北地方法院94年度家訴字第44號判決、確定證明書各1 件在
    卷可稽，揆諸前揭說明，分割遺產訴訟屬形成之訴，於判決
    確定時即發生原告取得系爭存款各1/7 所有權之效果。再民
    事訴訟上所謂當事人適格，係指當事人就具體特定之訴訟，
    得以自己之名義為原告或被告，而受為訴訟標的法律關係之
    本案判決之資格而言。故在給付之訴，若原告主張其為訴訟
    標的法律關係之權利主體，他造為訴訟標的法律關係之義務
    主體，其當事人即為適格。至原告是否確為權利人，被告是
    否確為義務人，乃為訴訟標的法律關係之要件是否具備，即
    訴訟實體上有無理由之問題，並非當事人適格之欠缺（最高
    法院93年度臺上字第382 號判決要旨參照）。本件原告依已
    確定之形成判決，主張被告無權管理、使用系爭存款中於分
    割遺產訴訟勝訴判決確定時原告已取得之1/7 所有權，而請
    求被告為如聲明所示之給付，則本件並非固有必要共同訴訟
    ，依原告主張內容，其當事人適格自無欠缺，被告抗辯原告
    應以其他繼承人5 人為請求對象，容有誤會，合先敘明。
五、原告主張被告係原告之兄，兩造之父周本元於93年1 月12日
    逝世，遺有系爭存款，系爭存款於周本元死亡後經人提領，
    由被告保管中。嗣原告訴請分割遺產，經臺灣臺北地方法院
    以94年度家訴字第44號判決准予分割系爭存款，按每人各
    1/7 之比例分配之，並於94年9 月23日判決確定，惟被告拒
    絕給付等情，業據原告提出戶籍謄本、臺灣臺北地方法院94
    年度家訴字第44號民事判決、確定證明書、同院94年11月17
    日北院錦94執壬字第43043 號執行命令、提款單及存證信函
    等影本為證，被告雖自認其依保管協議書而保管系爭存款，
    惟以系爭存款連同周本元之勞保金、所收奠儀於支應周本元
    喪葬及其後婚喪喜慶、祭祀掃墓等費用後，目前僅餘80,117
    元等語置辯，則本件所應審究者厥為被告有無保管、使用系
    爭存款之權限。
六、經查，被告雖辯稱其係依保管協議書之約定而保管、使用系
    爭存款，並提出協議書影本1 件為證，惟觀之該協議僅由被
    告及另3 名繼承人周漢榮、周素珠、周素貞簽名訂立，原告
    2 人則未與焉，原告並稱從未同意、亦未追認該項協議，而
    被告迄未舉證原告業已同意或追認該項協議，則系爭存款在
    分割之前屬全體繼承人公同共有，依民法第828 條第2 項規
    定，有關系爭存款之處分或其他之權利行使，應得公同共有
    人全體之同意。被告及其他繼承人周漢榮、周素珠、周素貞
    就系爭存款所為之約定及分配，既未經公同共有人之一之原
    告同意，自不生效力，即不得拘束原告，故對原告而言，被
    告並無保管、使用系爭存款之權限甚明。被告另辯稱系爭存
    款連同其父周本元之勞保金、所收奠儀於支應其父喪葬及其
    後婚喪喜慶、祭祀掃墓等費用後，目前僅餘80,117元云云。
    按被告所提出之協議書雖記載支出喪葬費310,000 元、雜費
    69,300元、匯款150,000 元及喪葬後祭祀等費用70,583元，
    然原告僅承認其中喪葬費用200,000 元，餘皆否認，被告就
    上開費用之支出未加舉證，故除喪葬費200,000 元外，其餘
    難認可採（臺灣臺北地方法院94年度家訴字第44號判決理由
    參照）。又協議書記載周本元勞保金126,000 元、奠儀
    104,300 元，原告對此不爭執，此二者合計230,300 元，已
    足以支付喪葬費200,000 元，無須動用系爭存款，被告迄未
    就所支付之費用舉證以實其說，僅一再以未經原告同意之協
    議書為抗辯，空言陳詞，洵非可採。被告保管系爭存款並無
    法律上之原因，系爭存款復為兩造公同共有，被告處分系爭
    存款既未得到原告之同意，其受有占有系爭存款之利益，而
    使原告受有損害，從而，原告依民法第179 條不當得利之規
    定，訴請被告返還原告每人各64,242元為有理由，應予准許
    。
七、本件判決基礎已臻明確，兩造其餘攻防方法及訴訟資料經本
    院審酌後，核與判決不生影響，無逐一論駁之必要，併此敘
    明。
八、本件係就民事訴訟法第427 條第1 項訴訟適用簡易程序所為
    被告敗訴之判決，爰併依同法第389 條第1 項第3 款之規定
    ，依職權宣告假執行。
九、據上論結，原告之訴為有理由，依民事訴訟法第78條、第
    385 條第1 項前段、第389 條第1 項第3 款，判決如主文。
中    華    民    國    95    年    7     月    28    日
                  家事法庭  法  官  陳文通
以上正本證明與原本無異。
如對本判決上訴，應於判決送達後20日內向本院提出上訴狀。
中    華    民    國    95    年    7     月    28    日
                            書記官  劉奕湘


司法院資訊處製作；財團法人民間司法改革基金會備份。
